臺灣臺北地方法院刑事判決　　　　　　　　　　　　　九十一年度自字第一七五號
　　自　訴　人　安立交通企業有限公司
　　代　表　人　甲○○
　　代　理　人　丙○○
　　　　　　　　乙○○
　　被　　　告　丁○○
右列被告因侵占案件，經自訴人提起自訴，本院判決如左：
    主  文
丁○○無罪。
    理  由
一、自訴意旨略以：被告丁○○於民國九十一年二月九日以日租金新台幣（下同）七
    百五十元之代價，向自訴人安立交通企業有限公司承租車號七Ａ─四七五號營業
    小客車一輛，約定每三日繳納租金一次，詎被告自同年月二十四日起未依約繳納
    租金，至九十一年三月二十一日止已積欠車租二萬三千八百元，扣除預付之保證
    金七千五百元，尚欠一萬六千三百元，屢經自訴人通知，被告均置之不理，既不
    繳清車租，又不歸還上開營業小客車，並避不見面，因認被告涉有侵占罪嫌（未
    歸還車輛部分）及詐欺罪嫌（欠繳租金部分）等語。
二、按犯罪事實應依證據認定之，無證據不得推定其犯罪事實。又不能證明被告犯罪
    者，應諭知無罪之判決，刑事訴訟法第一百五十四條、第三百零一條第一項分別
    定有明文。所謂認定犯罪事實之證據，係指足以認定被告確有犯罪行為之積極證
    據而言，該項證據自須適合於被告犯罪事實認定，始得採為斷罪資料，如未能發
    現相當證據，或證據不足以證明，自不能以推測或擬制之方法，為裁判基礎。最
    高法院二十九年度上字第三一○五號、四十年台上字第八六號判例可資參照。次
    按刑法上之侵占罪，須持有人變易其原來之持有意思而為不法所有之意思，始能
    成立，如僅將持有物延不交還或有其他原因致一時未能交還，既缺乏主觀要件，
    即難遽以該罪相繩，最高法院六十八年臺上字第三一四六號著有判例可資參照。
    復按刑法第三百三十九條之詐欺罪，係以行為人於客觀上施用詐術使人陷於錯誤
    ，並於行為之初，即已意圖為不法之所有或意圖得財產上之不法利益，為其構成
    要件。故如依積極證據足可証明行為人確係意圖不法所有時，固得論以刑法第三
    百三十九條之罪，倘若行為人施詐時之意圖尚有存疑，依調查之結果復不足以認
    定其自始具有上述主觀犯罪構成要件，即不能概對被告繩以刑事責任。況民事債
    務當事人間，若有未依債務本旨履行給付之情形，在一般社會經驗而言，原因非
    一；其因不可歸責之事由無法給付，或因合法得對抗他造主張抗辯而拒絕給付，
    甚至債之關係成立後，始行惡意遲延給付，皆有可能，非必出於自始無意給付之
    詐欺犯罪一端。
三、本件自訴人認被告涉有右揭侵占、詐欺犯行，係以車輛租賃契約書、被告身分證
    影本、存證信函、欠繳租金明細表各一紙為其主要論據。訊據被告固坦承向自訴
    人承租上開車號七Ａ─四七五號營業小客車一輛，自九十一年二月二十四日起未
    依約繳納租金，至九十一年三月二十一日止已積欠車租二萬三千八百元，扣除預
    付之保證金七千五百元，尚欠一萬六千三百元之事實，惟堅決否認有何自訴人所
    指之侵占、詐欺犯行，辯稱：「伊因過年前受傷，忘記繳納車租，伊於（九十一
    年）三月二十一日拜託伊弟弟（鄭啟光）將車開去還，目前因受傷手頭不方便，
    沒錢繳納租金，所以沒有打電話給車行，洵無侵占、詐欺犯行。」等語。查：被
    告於九十一年二月九日以日租金七百五十元之代價，向自訴人承租上開車號七Ａ
    ─四七五號營業小客車一輛，約定每三日繳納租金一次，被告自同年月二十四日
    起未依約繳納租金，至九十一年三月二十一日止已積欠車租二萬三千八百元，扣
    除預付之保證金七千五百元，尚欠一萬六千三百元，被告於九十一年三月二十一
    日委託其弟鄭啟光將上開營業小客車歸還自訴人等情，業據被告供承不諱，核與
    自訴代理人丙○○、乙○○指述情節相符，並有車輛租賃契約書、被告身分證影
    本、存證信函、欠繳租金明細表各一紙卷可憑。且被告於未繳納租金之期間並未
    將所持有之上開營業小客車予以轉借或出賣他人，並已於九十一年三月二十一日
    委託其弟鄭啟光將上開營業小客車歸還自訴人，況至九十一年三月二十一日被告
    還車之日止，積欠自訴人租金為二萬三千八百元，扣除預付之保證金七千五百元
    ，僅欠一萬六千三百元，與被告歸還之上開營業小客車之價值比較，二者顯不相
    當，苟被告有侵占之不法所有意圖，何以仍將上開營業小客車歸還？再自訴人並
    未舉證證明被告如何於租車締約之初施用詐術致自訴人陷於錯誤而交付上開自用
    小客車，被告於取得上開營業小客車後，拒不繳納租金，因此獲得免付車租之利
    益等節，況如前述，被告已於九十一年三月二十一日委託其弟鄭啟光將上開營業
    小客車歸還自訴人，其欠繳之車租為二萬三千八百元，扣除預付之保證金七千五
    百元，僅欠一萬六千三百元，遠低於被告歸還之上開營業小客車之價值，再被告
    亦曾支付自九十一年二月九日承租日起至同年月二十三日之車租，苟被告自始即
    有免付車租之詐欺得利意圖，大可自始即拒付車租，或將上開營業小客車質借、
    出賣他人，無須將上開營業小客車歸還自訴人，況被告辯稱其因經濟狀況不佳，
    無力繳納租金，故未主動聯絡自訴人，僅歸還車輛，尚欠租金等語，亦合於常情
    ，應堪採信。自訴人提出前揭車輛租賃契約書、被告身分證影本、存證信函、欠
    繳租金明細表各一紙證明被告積欠車租未還乙節，固為實情，惟究屬單純民事糾
    葛，尚不足以被告積欠租金行徑，即率爾推論其於租車當時具欲免付車租之詐欺
    得利之不法所有意圖，及嗣後被告有易持有上開營業小客車為所有之不法所有意
    圖。此外，復查無其他積極證據足認被告有何自訴人指摘之侵占、詐欺犯行，不
    能證明其犯罪，自為被告無罪之諭知。
據上論斷，應依刑事訴訟法第三百四十三條、第三百零一條第一項，判決如主文。
中    華    民    國      九十一    年        十      月        四      日
                                      臺灣臺北地方法院刑事第六庭
                                          法  官    黃  雅  芬
右正本證明與原本無異。
如不服本判決，應於判決送達後十日內，向本院提出上訴狀。
                                          書記官    楊  麗  娟
中    華    民    國      九十一    年        十      月        七      日
